【裁判字號】    94,訴,669
【裁判日期】    950628
【裁判案由】    違反醫師法等
【裁判全文】
臺灣臺北地方法院刑事判決               94年度訴字第669號
公  訴  人  臺灣臺北地方法院檢察署檢察官
被      告  丁○○
選任辯護人  李怡卿律師
            許巍騰律師
上列被告因違反醫師法等案件，經檢察官提起公訴（93年度偵字
第4016號），本院判決如下：
    主  文
丁○○未取得合法醫師資格，擅自執行醫療業務，處有期徒刑拾
月。
    事  實
一、丁○○未取得合法醫師資格，在臺北市○○街447 號設立聖
    君宮、儀英堂接骨所為不特定人士看診，於民國89年5 月間
    ，丙○○因胃痛及腿病等至上述地點求診，丁○○於看診後
    開立處方，並提供藥品（含藥丸、藥粉、藥酒、中藥材等）
    供丙○○服用，執行醫療業務，且收費新臺幣（下同）70元
    至2 百元不等之費用。嗣因丙○○服用後療效尚佳，乃陸續
    求診，丁○○見狀，遂基於意圖為自己不法所有之概括犯意
    ，利用丙○○久病求醫之迫切心態，佯稱可在4 個月內治癒
    丙○○病症，使丙○○陷於錯誤，誤信其宿疾得於短期內治
    癒，而於同年6 月底在上址交付現金1 百萬元予被告，詎次
    日丁○○復要求後謝，丙○○為求醫，乃以丁○○為其畫符
    等名義，復在上址陸續交付現金2 百萬元，總計交付現金3
    百萬元予丁○○。惟4 個月後，丙○○之疾病並未痊癒，經
    質諸丁○○，丁○○乃另取其自稱價值1 百50萬元、品名不
    詳、狀似大香菇之物供丙○○服用，然丙○○於約8 個月後
    已食用上該狀似大香菇之物完畢，病症並未改善。丙○○為
    請求丁○○繼續診治，遂於90年5 月間，向丁○○表示若能
    治癒其宿疾，願於死後將其所有位在臺北市○○區○○街28
    4 巷20弄71號1 樓房屋及臺北市○○○○段二小段617 地號
    土地所有權一併無償讓與丁○○，丁○○知悉後，即催促盡
    快辦理相關手續，並保證受讓後予以診治，致丙○○陷於錯
    誤，於同年8 月間將所有權辦理移轉登記予丁○○，惟該屋
    仍續由丙○○居住使用。然未久，丁○○即以該屋辦理貸款
    3 百萬元，並佯稱款項係用來購買另一其自稱價值3 百50萬
    元、狀亦似大香菇之物以供丙○○食用，經丙○○表示無錢
    購買，丁○○乃即表示3 百30萬元亦可，且其可代墊10萬元
    、丙○○只需再支付20萬元現金即足，並於丙○○交付20萬
    元後將該物交予丙○○食用。嗣又向丙○○稱其為償還上開
    貸款，每月均需支付利息，亦即，丙○○所過戶之上揭房、
    地，其價值已悉為支付上該大香菇之費用及利息而花用殆盡
    ，以此示意丙○○遷出上該房屋以償還上述費用，丙○○至
    此始知受騙，共遭詐取現金3 百20萬元及前開系爭房地。
二、案經丙○○訴由臺北市政府警察局信義分局報告臺灣臺北地
    方法院檢察署檢察官偵查起訴。
    理  由
一、訊據被告丁○○坦承未有合法醫師資格，及在臺北市○○街
    447 號設立聖君宮、儀英堂接骨所；又告訴人丙○○曾至該
    處求診，偵卷第44頁、第45頁、及第46頁上半部之處方箋，
    均為其字跡，告訴人所有之房屋亦確經代書乙○○辦理而過
    戶至其名下等情。惟辯稱：其僅對告訴人實施推拿，而無看
    診、開藥之行為，告訴人所提出之藥酒、藥粉、藥丸等物，
    非其提供，至處方用紙，藥罐均係其前曾僱用之中醫師葉軍
    齊在儀英堂接骨所執行業務時使用，而於離職時留下，上述
    處方箋則係因告訴人對中醫亦有了解，經討論藥性後，由被
    告應告訴人要求所書立，並由被告為告訴人前往購買藥材，
    而非被告為告訴人診斷後開立，被告無執行醫療業務之行為
    ；且被告並未向告訴人妄稱具有合法醫師資格，又除受告訴
    人交付現金10萬元作為代購藥之款項外，並無收取其他費用
    ，而告訴人自90年起即未支付購藥費用，被告為告訴人購買
    價值1 、2 百萬元之牛樟菇，均由被告墊付，故告訴人乃於
    90年7 月間，願以上述房屋廉讓，被告為此遂將值約5 、6
    百萬元之房價扣除牛樟菇費用後，再向他人借貸3 百萬元給
    付告訴人作為買賣價款；縱無法證明被告給付3 百萬元予告
    訴人，該房屋亦應屬告訴人求醫心切下所為餽贈云云。
二、經查，
  (一)就違反醫師法部分：
    被告坦承未有合法醫師資格，然上述處方箋由其書寫，且於
    警詢時曾自承提供藥粉予告訴人食用（見第一次警詢筆錄）
    等語；而證人即告訴人於本院審理時亦具結證述：「（問：
    你有無從89年5 月起至90年12月30日前往被告所設聖君宮、
    儀英堂接骨所求診？）有。我看病已經20多年了，到處都看
    過了，後來我那天路過那裡，發現他門前招牌寫治胃病、骨
    折，正是我的症狀，我就進去請他看診．．（問：你實際去
    接骨所後，被告有無給你診斷或治療你的病情？）有。我去
    看胃病，我進去之後問他是否會看胃病，他說會，之後就開
    藥方，我吃了之後覺得蠻好，就覺得他抓的蠻準．．後來他
    就拿很大粒的藥丸給我，我吃了大約10罐．．（問：他給你
    大粒的藥丸，有沒有跟妳說是針對什麼病情？）有，他說是
    針對子宮的婦女病。（問：提示偵卷第44至46頁接骨所用簽
    ，這3張用簽是誰給你的，是做何用？）是被告開的，第44
    頁該張，是腿藥的藥方，我吃了4 個月，第45頁該張是分2
    次開的，左右各是不同的藥方．．第46頁該張上面是被告的
    字，下面是我寫的字，是我問他吃什麼的，然後我就把他寫
    下去．．至於上述大粒藥丸是沒有藥方的，是他已經做好拿
    給我的。（問：上次你請律師提出藥酒2 瓶，藥粉1 瓶，藥
    丸2 瓶、大香菇數片這些東西是哪裡來的？）是被告交給我
    的。是我去看病過程他交給我的。（問：被告給你上開東西
    ，有無說明是治療何病？）有，藥酒是補身體的，藥粉他說
    是可以清胸肺，藥丸是補子宮的，大香菇他說是把身體內部
    的火磨掉，可以降火」（見95年4 月19日審判筆錄）明確。
    本院再審酌被告多次於電話中向告訴人稱：「我開的藥方，
    你要照我的藥方吃，不要回去加什麼」、「（告訴人：你的
    藥，你配的藥水，2 個藥酒我都沒有喝啊）為什麼你不喝呢
    ．．我拿這個大香菇給你吃，就是說．．萬一，吃這個腿藥
    要是上火，你把大香菇吃下去。（告訴人：你那個藥酒能
    不能喝？）可以喝。小罐、大罐都可以喝，那都是腿藥」、
    「我開這個藥，我是照這個藥方病情開給你的啦」（分別見
    偵卷第77頁反面、第91頁正反面、第110 頁反面），有被告
    亦不否認之告訴人提出之2 人電話譯文在卷可稽；再者，被
    告之名片記載「儀英堂接骨所主治肝病胃病打傷腰只癪水痛
    風婦女病針灸丁○○」，亦有該名片附在偵卷第41頁可憑，
    是綜合上情判斷，足認被告本人確有對告訴人進行診察、開
    立處方等診療行為，並交付藥品予告訴人之情甚為明確。被
    告否認告訴人所提出之藥酒、藥粉、藥丸為其提供，並辯以
    藥罐均係其前所僱用之中醫師葉軍齊離職時留下云云，殊無
    可採。至上述處方箋，查被告於94年4 月28日偵查中先稱：
    沒唸書、不識字，如何能開處方（見偵卷第145 頁）云云，
    而根本否認由其書寫、開立；嗣於本院準備程序時，則改稱
    ：藥單是告訴人唸給伊寫的，其雖未唸書，但告訴人所講的
    都會寫（見94年6 月17日筆錄）云云，所辯前後不一，是否
    可採，已屬有疑，且苟其所稱告訴人對中醫甚為了解為真，
    以告訴人尚非不識字之人，當可自行書寫藥單，並至中藥行
    購買藥材，豈有反委由被告代為書寫及代購藥材之理，被告
    所辯，實亦顯與常情不符，該處方箋確由被告診斷後所開立
    ，實堪認定。而上開處方之中藥材非屬食品類，屬醫師處方
    用藥範疇，有中華民國中醫師公會全國聯合會95年2 月17日
    全聯醫總農字第0891號函在卷可按，被告未取得合法醫師
    資格，而就醫師處方用藥開立藥單，自與醫師法之規定相違
    。
  (二)就詐欺取財部分：
    經查，證人即告訴人於同上審理期日結證稱：「我觀察他藥
    方精準．．對我身體還不錯，我就信他．．不久約6 月底我
    拿1 百萬元給被告．．第2 天我去他診所，被告跟我要後謝
    ，我嚇一跳，他明白告訴我，我臨時就說再給50萬元好了，
    他當時跟我說要後謝時是滿臉充滿希望的樣子，我說給他50
    萬元，他就臉上好像洩氣的表情，我就沒有再說什麼，後來
    他跟我說4 個月就可以見真章，我就回家了，但之後我想如
    果4 個月就可以治好，我就照他的意思做，也就是說我要增
    加我的後謝．．陸續給他2 百萬元，但是已經3 個月症狀都
    還沒有好，所以我心理著急，想說重賞會有勇夫，所以再給
    他50萬元，最後再加上我原先說的後謝50萬元，所以總數是
    3 百萬元．．之後約第4 個月開始，他才給我1 個大香菇要
    我回去吃．．大概吃了8 個月，也就是從第4 個月開始吃到
    約1 年，吃完之後他就不管我了．．但是病還在，胃更痛了
    ．．我回家之後就想．．我還有房子，還是看病要緊，我就
    請他幫我把病看好，說將來我如果死掉房子送給他，他說他
    等不了這麼久，但是言下之意還是要，我想說先送房子給被
    告也無妨，我跟他說你幫我看好，就當我家庭醫生。接著我
    有把房子在90年5 月把權狀交給他太太，在8 月時辦理過戶
    。（問：你為何會願意給付3 百20萬元現金、及過戶房子給
    被告？）我為了求醫求好，因為我到處看不好，他是神醫，
    之後我給他1 百萬元，我已經沒有後路，所以就是這個原因
    ，我就陸續給他。（問：被告有跟你說給這些錢就可以保證
    看好？）有，他說4 個月見真章」（見95年4 月19日審判筆
    錄）等語，足見告訴人實係痼疾纏身、求醫多年，因見被告
    之主治項目恰符其病症，而前往就診，惟被告竟利用告訴人
    對其醫術深信不疑，向告訴人詐稱得於短期內治癒其痼疾，
    致苦於痼疾所苦之告訴人陷於錯誤，始交付前開金錢並將上
    述房、地所有權無償讓與被告，尚非無故所為自願性之給付
    或餽贈甚明。再佐以上開房屋係告訴人居住使用之房屋，若
    非因久病纏身、身心狀況不佳，且極度信任被告所稱會治癒
    其疾病等情，衡情應無將其安身立命之房屋無償讓與被告之
    理，亦足徵被告確曾對告訴人施用詐術甚明。另查，證人即
    告訴人於偵查及審理中，均一致且明確證稱曾於上開接骨所
    內，陸續交付3 百萬元現金予被告等情，並提出與所述大致
    相符之其華南商業銀行存款往來明細表、台北國際商業銀行
    客戶歷史資料查詢明細表以供佐證，尚堪採信。至被告以告
    訴人於審理中證述於89年6 月間交付被告之1 百萬元中，30
    萬元為看診費、50萬元為藥費、20萬元為贈予被告等語，核
    與告訴人當時書立之同意書所載藥金30萬元、謝神20萬元、
    謝陳醫師50萬元為醫師謝禮不符，然以告訴人於89年間書立
    該同意書，迄今已6 年餘，時間誠屬久遠，惟其陳述之給付
    總數實無差異，僅細目名稱略有出入，衡情應係記憶模糊所
    致，尚難遽為告訴人前揭證述與事實不符之認定，被告空言
    否認收受前開3 百萬元，委無足採。再者，上開房、地之所
    有權於90年8 月27日移轉登記予被告，有台北市土地、建物
    登記謄本可稽，而除證人即告訴人於本院審理時證稱未曾收
    取被告過戶上揭房屋之價金等語明確外，證人即辦理所有權
    移轉手續之代書乙○○亦到庭證述：「我當時心存疑問，先
    側面打聽，後來被告拿1 封丙○○給他的答謝信給我看，後
    來我有跟丙○○接觸，有問過她感謝信的內容，她說這個房
    子給被告她願意，我有當面跟她求證．．（問：你是否知道
    被告有付3 百萬元作為房子的價金？）我是不知道．．我請
    他們拿出相關的証據資料，也就是有銀行的提款或向其他人
    借款等資料，但是他們如何處理我不知道。（：問最後被告
    究竟有無提出他付3 百萬元的單據或付款紀錄，你有無看過
    ？）我沒有看到實際的證明．．（問：在你跟丙○○聊天過
    程中，告訴人有無提到為何要過戶？）我看感謝信的內容應
    該是醫病所付的錢．．我是以旁證查證的方式看感謝信，但
    是我心中有疑惑，因為我沒有看到他們如何付價金」（見同
    上審判筆錄），本院復審酌上開房屋所有權移轉予被告後，
    仍由告訴人繼續居住使用，且並未支付租金予被告等情，為
    雙方所不爭執，設若被告確係因告訴人之強力要求，而勉為
    同意買受該屋，並向友人借貸金錢以給付價金，衡諸常情，
    應無同意與其無密切關係之告訴人繼續無償使用該屋之理；
    至被告雖提出其於91年7 月2 日匯款3 百53萬5 千69元予吳
    慶土之匯款單，然該匯款單僅足證明被告曾於上述日期將該
    款項匯入吳慶土之帳戶，此僅係被告與吳慶土間之法律關係
    ，尚無足證明被告曾給付價金向告訴人買受前開房地之事實
    ，應無待敘，而經本院詢之被告有關吳慶土之地址，被告則
    答以不記得，從而，本院顯亦無以傳訊吳慶土以查明其資金
    往來之原因，自無從遽為有利於被告之認定。另就被告所辯
    ：第1 次交付告訴人之大香菇為牛樟菇，價值1 百多萬元，
    是其向良誠蔘藥行購買，告訴人係以上開房屋抵償牛樟菇之
    費用，第2 次交付之大香菇是不知名之客戶贈與，其送給告
    訴人吃的云云。然依證人即良誠蔘藥行負責人甲○○於本院
    審理時具結證述：「（問：被告除了向你購買蔘藥外，有無
    請你代向原住民購買牛樟菇？）有建議他去青草店看，因為
    我們店沒有賣。（問：牛樟菇市價？）我沒有賣所以不清楚
    」（見95年6 月7 日審判筆錄）等語，足知證人所營之蔘藥
    行未販售牛樟菇，亦不知牛樟菇之市價；且依證人同日所證
    ：「（問：提示被告95年6 月7 日提出之辯護意旨狀被證四
    全部共25張支票，這些支票是被告給你用來購買中藥的款項
    ？）票上有寫良誠的就是購買藥材的款項，其中有一張票號
    PC0000000並沒有良誠的背書．．還有一張票號PC0000000
    也不是我收的．．其他都是被告到我店內購買藥材時交付給
    我的。（問：除了支票支付之外，還有無現金支付？）有．
    ．現金都是金額比較少一點，約幾千元，如果數額多一點才
    會開票．．（問：被告跟你買中藥，曾經購買最高單價？）
    他1次都是購買好幾種，有1 次十幾萬元是單項藥材」（見同
    日筆錄），參佐被告自行提出之支票，其中有僅6千元之金
    額即簽發支票（見支票號碼PC0000000）以為給付之情形者
    ，是苟被告確曾向證人甲○○購買價值1百餘萬元之牛樟菇
    ，自應留有簽發支票之紀錄，然遍觀被告提出之支票，全無
    金額高達1百餘萬元之資料，亦足推認被告前開所稱曾向證
    人購買價值1百餘萬元之牛樟菇一節顯屬虛妄。本院另並審
    酌證人甲○○所證：「（問：提示偵卷第43頁上方照片，該
    照片上是什麼菇？）這個是不能吃，因為已經材質化，這個
    菇應該是野外菇類，因為已經久了，所以變成材質化，已經
    不能吃了。（問：是否會把這些材質化的菇類拿來當藥材？
    ）一般我看到靈芝只有手掌大小，是人工栽培的，而且是在
    沒有材質化之前可以拿來施用，但是現場的是否是靈芝我無
    法辨別，我沒有看過這種東西，一般不會把現場這個東西列
    入藥材」（見同上筆錄）等語，顯見被告確利用告訴人求醫
    甚急之情狀，以無法供作藥材服用之不知名野菇搪塞告訴人
    ，其對告訴人施以詐術以圖利得之情實甚明確；此核與被告
    有無告知告訴人其並未取得合法醫師資格無涉，是被告辯稱
    未妄稱具合格醫師資格，即無詐欺取財之罪嫌云云，自無可
    採，亦併敘明。
三、按醫師法所稱之醫療行為，係指以治療、矯正或預防人體疾
    病、傷害、殘缺為目的，所為之診察、診斷及治療，或基於
    診察、診斷結果，以治療為目的，所為之處方、用藥、施術
    或處置等行為之全部或一部而言。再按被告行為後，醫師法
    業於91年1 月16日修正公布，該法第二十八條之法定刑度由
    1 年以上3 年以下有期徒刑，得併科新臺幣3 萬元以上15萬
    元以下罰金，修正為6 個月以上5 年以下有期徒刑，得併科
    新臺幣30萬元以上1 百50萬元以下罰金，應依刑法第二條第
    一項從新從輕原則，適用裁判時之法律，併此敘明。是核被
    告未取得合法醫師資格，而對告訴人施以診察、診斷及用藥
    等診療行為，並以此詐得告訴人財物之犯行，係犯刑法第三
    百三十九條第一項詐欺取財罪、醫師法第二十八條未取得合
    法醫師資格，擅自執行醫療業務罪；其先後多次以診療行為
    向告訴人詐得財物之犯行，時間緊接、方法相同，並觸犯構
    成要件相同之罪名，顯係基於概括犯意反覆為之，依連續犯
    規定論以1 罪，並加重其刑。至所犯上開連續詐欺取財罪、
    及未取得合法醫師資格，擅自執行醫療業務罪間，有方法結
    果之牽連關係，應從其一重論以違反醫師法第二十八條處斷
    。爰審酌被告未具合法醫師資格，竟擅自從事醫療行為，危
    害國民健康甚鉅；又其利用告訴人宿疾纏身、亟欲求醫之心
    理，詐取告訴人財物，所致告訴人之身、心傷害程度非輕等
    一切情狀，量處如主文所示之刑。
據上論斷，應依刑事訴訟法第二百九十九條第一項前段，修正後
醫師法第二十八條，刑法第十一條前段、第二條第一項、第五十
六條、第三百三十九條第一項、第五十五條，罰金罰鍰提高標準
條例第一條前段，判決如主文。
本案經檢察官廖舒屏到庭執行職務。
中    華    民    國    95    年    6     月    28    日
                          刑事第三庭
                              審判長法  官  林恆吉
                                    法  官  游士珺
                                    法  官  王幸華
上正本證明與原本無異。
如不服本判決，應於判決送達後10日內向本院提出上訴狀（應抄
附繕本）。告訴人或被害人如對於本判決不服者，應具備理由請
求檢察官上訴，其上訴期間之計算係以檢察官收受判決正本之日
期為準。
                                    書記官  陳泰寧
中    華    民    國    95    年    6     月    28    日
附論罪科刑依據法條：
醫師法第28條
未取得合法醫師資格，擅自執行醫療業務者，處 6 個月以上 5
年以下有期徒刑，得併科新臺幣30萬元以上150萬元以下罰金，
其所使用之藥械沒收之。但合於下列情形之一者，不罰：
一  在中央主管機關認可之醫療機構，於醫師指導下實習之醫學
    院、校學生或畢業生。
二  在醫療機構於醫師指示下之護理人員、助產人員或其他醫事
    人員。
三  合於第 11 條第 1 項但書規定。
四  臨時施行急救。
中華民國刑法第339條
（普通詐欺罪）
意圖為自己或第三人不法之所有，以詐術使人將本人或第三人之
物交付者，處5年以下有期徒刑、拘役或科或併科1千元以下罰金
。
以前項方法得財產上不法之利益或使第三人得之者，亦同。
前二項之未遂犯罰之。


司法院資訊處製作；財團法人民間司法改革基金會備份。
